臺灣高等法院民事判決　　　　　　　　　　　　　　　　九十年度上字第九四三號
　　上　訴　人　乙○○
　　被 上訴 人　甲○○
右當事人間給付違約金等事件，上訴人對於中華民國九十年六月二十九日臺灣桃園地
方法院第一審判決（八十九年度訴字第六三０號）提起上訴，本院判決如左：
　　　主　　　文
上訴駁回。
第二審訴訟費用由上訴人負擔。
　　　事　　　實
一、上訴人聲明求為判決：(一)原判決關於命上訴人給付之金額超過新台幣八十萬元本
    息部分廢棄。(二)上開廢棄部分，被上訴人在第一審之訴及假執行之聲請均駁回。
    (三)第一、二審訴訟費用由被上訴人負擔。其事實上陳述：與原判決記載相同，茲
    引用之。所用之證據：援用第一審之立證方法。
二、被上訴人聲明求為判決：如主文所示。其事實上陳述：與原判決記載相同，茲引
    用之。所用之證據：除援用第一審之立證方法外，並補提出彰化商業銀行存款存
　　根聯原本一件為證。
　　　理　　　由
一、本件被上訴人起訴主張：伊於民國（下同）八十五年八月三十日經由訴外人僑美
　　仲介股份有限公司（下稱僑美公司）仲介，向上訴人買受其所有坐落桃園縣蘆竹
　　鄉○○○○段溪洲小段四地號土地所有權應有部分一００００分之二九四及其地
　　上建物即一０九二建號，門牌號碼為蘆竹鄉長興村二鄰溪洲一六七號房屋（下稱
　　系爭房地），約定買賣價金為新台幣（下同）四百五十萬元，伊當即交付定金一
　　萬元由僑美公司代收，再於八十五年九月十日在僑美公司，與上訴人訂立不動產
　　買賣契約書，並當場交付四十九萬元，連同先前所交付之一萬元，合計五十萬元
　　為第一期款由上訴人親收，嗣再於八十五年九月十三日交付上訴人三十萬元，並
　　依約以一百二十萬元代上訴人清償其以系爭房地為擔保，向彰化商業銀行所貸之
　　款項為第二期款，雖兩造均已依約將買賣雙方所應備之證件交付指定之土地登記
　　代理人，以便辦理所有權移轉登記，惟上訴人竟於八十五年十月十一日以兩造間
　　私權尚有爭執為由，請求桃園縣蘆竹地政事務所駁回登記申請，更於翌（十二）
　　日前往該地政事務所謊報系爭房地所有權狀遺失並申請補發，拒不辦理移轉登記
　　，應負給付遲延責任，嗣系爭房地於八十八年一月二十九日為上訴人之債權人徐
　　瑞珠等聲請法院執行查封而處於給付不能之狀態，伊已於八十八年十二月二十七
　　日及八十九年二月十四日以存證信函各定七日期限催告上訴人履行，詎上訴人仍
　　不履行，伊自得依民法第二百五十四條及第二百五十六條規定，以起訴狀繕本送
　　達，向上訴人表示解除系爭不動產買賣契約，並依民法第二百五十九條第一款之
　　規定及系爭不動產買賣契約書第四條第八款後段之約定請求等情，求為命上訴人
　　給付四百萬元及自起訴狀繕本送達翌日之八十九年六月八日起，至清償日止，按
　　年息百分之五計算利息之判決（原審判命上訴人給付二百五十萬元本息；而駁回
　　被上訴人其餘之請求。上訴人僅就其中一百七十萬元本息部分聲明不服，對於其
　　餘八十萬元本息部分未聲明不服而確定；而被上訴人就其被駁回請求部分並未聲
　　明不服而確定）。
    上訴人則以：被上訴人僅給付第一期款五十萬元及第二期款一百五十萬元其中之
　　三十萬元，其餘一百二十萬元迄未給付，伊始向前開地政事務所申報系爭房地所
　　有權狀遺失並申請補發，至伊所欠彰化商業銀行之抵押貸款一百二十萬元，係由
　　訴外人僑美公司基於無因管理代為清償，與被上訴人無關，伊並未違約，係被上
　　訴人違約，被上訴人如能依約履行，系爭房地所有權早即已移轉登記為被上訴人
　　所有，不致於嗣後為伊之債權人徐瑞珠等聲請法院執行查封，並由訴外人陳仲巖
　　拍定取得，顯係因可歸責於被上訴人之事由所致，況被上訴人另案起訴請求伊就
　　系爭房地辦理所有權移轉登記事件，亦經本院八十六年度上字第一九九五號判決
　　被上訴人敗訴確定云云，資為抗辯。
二、經查被上訴人主張被上訴人於八十五年八月三十日經由訴外人僑美公司仲介，向
　　上訴人買受系爭房地，約定買賣價金為四百五十萬元，被上訴人當即交付定金一
　　萬元由僑美公司代收，再於八十五年九月十日在僑美公司，與上訴人訂立不動產
　　買賣契約書，並當場交付四十九萬元，連同先前一萬元，合計五十萬元為第一期
　　款由上訴人親收，嗣再於八十五年九月十三日交付上訴人三十萬元，雖兩造均已
　　依約將買賣雙方所應備之證件交付指定之土地登記代理人，以便辦理所有權移轉
　　登記，惟上訴人竟於八十五年十月十一日以兩造私權尚有爭執為由，請求前開地
　　政事務所駁回登記申請，更於翌（十二）日前往該地政事務所謊報系爭房地所有
　　權狀遺失並申請補發，拒不辦理所有權移轉登記，嗣系爭房地於八十八年一月二
　　十九日為上訴人之債權人徐瑞珠等聲請法院執行查封之事實，業據其提出不動產
　　買賣契約書、土地登記謄本及建物登記謄本為證（見原審卷第一０頁至第一三頁
　　、第二一頁至第二四頁），且為上訴人所不爭執，自堪認為真實。
三、被上訴人另主張伊於八十五年九月十三日除交付上訴人三十萬元外，並依約以一
    百二十萬元代上訴人清償其以系爭房地為擔保，向彰化商業銀行所貸之同額款項
    為第二期款之交付等語。雖上訴人抗辯被上訴人就第二期款一百五十萬元，僅給
    付三十萬元，其餘一百二十萬元迄未給付，至伊所欠彰化商業銀行之抵押貸款一
    百二十萬元，係由訴外人僑美公司基於無因管理代為清償，與被上訴人無關云云
    ，但查兩造已於系爭不動產買賣契約書約定：「雙方議定甲方（指被上訴人）給
    付第二期款、第三期款時會同乙方（指上訴人）至原貸款銀行直接還款予銀行」
　　（見原審卷第一一頁正面），並在該契約書交款備忘錄內載明：「第二期款繳交
　　日期為八十五年九月十三日金額為一百五十萬元，現金三十萬元交付賣方，現金
　　一百二十萬元代償賣方原貸款」，並在其下方收款人簽章欄內載明：「收訖無誤
    」，由上訴人簽名蓋章（見原審卷第一三頁背面），而證人即訴外人僑美公司之
    經辦人員吳興裕亦在原審結證：「：：：原告（指被上訴人）後來又付了現金三
    十萬元給被告（指上訴人）親收，當天又提出一百二十萬（元）支票去銀行幫被
　　告代償貸款：：：」（見原審卷第七０頁），再經徵諸因代償上訴人之銀行抵押
　　貸款一百二十萬元而取得由彰化商業銀行所出具之該行存款存根聯原本係由被上
　　訴人執有中（見原審卷第三六頁及本院卷第九二頁），足證被上訴人另主張伊於
　　八十五年九月十三日除交付上訴人三十萬元外，並依約以一百二十萬元代上訴人
　　清償其以系爭房地為擔保，向彰化商業銀行所貸之同額款項為第二期款之交付，
　　應屬真實。是上訴人所為之上開抗辯，殊不足取。
四、兩造復於系爭不動產買賣契約書第三條第一款約定：「本契約簽訂同時，甲方應
　　給付第一期款（乙方應將權狀正本交予簽約代書保管）」及第二款約定：「乙方
　　應備齊一切過戶證件資料（印鑑證明、戶籍資料、稅單等資料及簽妥移轉登記書
　　表）之同時，甲方應付第二期款。」（見原審卷第一一頁正面），而被上訴人既
　　已依約給付上訴人第一期款五十萬元及第二期款一百五十萬元，惟據證人吳興裕
　　在原審結證：「：：：當天（按係指八十五年九月十三日）被告也有提出過戶證
　　件資料給我們，我們就去辦繳稅，稅單好像三天內核發，我們通知原告來繳第三
　　期款，原告拿支票一百萬元給我們，我們通知被告來領，被告都不出面，接著我
　　們拿過戶資料去辦時，地政人員告訴我們權狀已經申報遺失，除非被告出面，否
    則不能過戶，我們一直連絡被告都連絡不到，只好將該一百萬元還給原告：：：
    」（見原審卷第七０頁），即上訴人亦自認伊確有向前開地政事務所謊報系爭房
    地所有權狀正本遺失（見本院卷第五二頁），足證上訴人已違反上開約定義務，
    嗣系爭房地復於八十八年一月二十九日為上訴人之債權人徐瑞珠等聲請原執行法
    院執行查封（見原審卷第二一、二三頁），而處於給付不能狀態（參照最高法院
    七十年七月七日七十年度第十八次民事庭會議決議(二)），顯係因可歸責於上訴人
    之事由所致，而具有民法第二百二十六條之情形。雖被上訴人曾於已成給付不能
    後之八十八年十二月二十七日及八十九年二月十四日以存證信函各定七日期限催
    告上訴人履行（見原審卷第一四頁至第二０頁）後，再以上訴人拒不履行為由，
    依民法第二百五十四條規定，向上訴人表示解除系爭不動產買賣契約，固屬無據
    ，惟被上訴人依民法第二百五十六條規定，於八十九年六月七日以起訴狀繕本送
    達，向上訴人表示解除系爭不動產買賣契約（見原審卷第六、二九頁），即屬有
    據。雖被上訴人曾另案起訴請求上訴人就系爭房地辦理所有權移轉登記，經本院
    於八十七年十二月三十一日以八十六年度上字第一九九五號判決被上訴人敗訴確
    定（見原審卷第一０五頁至第一０八頁之上開民事判決、及第一一０、一一一頁
    之最高法院八十八年度台上字第二六一三號民事裁定），惟該判決係以被上訴人
    尚未依約給付第三期款一百萬元，自不得主張依買賣契約，請求上訴人辦理系爭
    房地所有權移轉登記，為其判斷之事由（見原審卷第一０八頁），並未斟酌及上
    述情形，尚難據為有利於上訴人之認定。
五、兩造復已於系爭不動產買賣契約書第四條第八款後段約定：「：：乙方不賣或不
    照約履行應盡義務時亦應將已收價款如數退還與甲方：：」（見原審卷第一二頁
　　正面），則被上訴人依上開約定及民法第二百五十九條第一款規定，請求上訴人
　　返還已收價款二百萬元，自屬有據；又該契約書第四條第八款後段亦約定：「：
　　：乙方不賣或不照約履行應盡義務時亦應：：另加倍賠償所收價款同額之損害金
    與甲方：：」（見原審卷第一二頁正面），應屬違約金性質，為兩造所自認（見
    本院卷第五一、八九、九０頁），依上開約定，上訴人所應給付之違約金額應為
    二百萬元，顯屬過高，原審依上訴人之抗辯，依民法第二百五十二條規定，於審
    酌一切情況後，核減為五十萬元，本院並於斟酌被上訴人係於八十五年九月十三
    日前即已給付上訴人價款共二百萬元，算至起訴狀繕本送達於上訴人之八十九年
    六月七日止（見原審卷第二九頁），業已經過將近三年又九個月，因認為適當。
六、綜上所述，被上訴人依據民法第二百五十九條第一款之規定及系爭不動產買賣契
    約書第四條第八款後段之約定，請求上訴人給付二百五十萬元及自起訴狀繕本送
    達翌日之八十九年六月八日起（見原審卷第二九頁），至清償日止，按年息百分
    之五計算之利息部分，自屬應予准許。從而，原審就上開超過八十萬元本息部分
    之一百七十萬元本息請求，所為上訴人敗訴之判決，其所持理由雖與本院不同，
    但其結果並無二致，仍應維持，上訴論旨仍執前詞指摘原判決此部分不當，求予
    廢棄改判，應認為無理由。
七、至兩造其餘之攻擊或防禦方法及未經援用之證據，經本院斟酌後，認為均不影響
　　本判決之結果，自無逐一詳予論駁之必要，併此明。
八、據上論結，本件上訴應認為無理由，依民事訴訟法第四百四十九條第二項、第七
　　十八條，判決如主文。
中　　　華　　　民　　　國　　九十一 　 年　　　六　　　月　　二十五　　日
　　　　　　　　　　　 台灣高等法院民事第十三庭
　　　　　　　　　　　　　 審判長法　官　林　鄉　城
                           　　　法　官　劉　清　景
                                 法　官　王  聖  惠
右正本係照原本作成。
不得上訴。
中　　　華　　　民　　　國　　九十一　　年　　　六　　　月　　二十六　　日
　　　　　　　　　　　　　　　　　　　　　書記官　林　明　輝
